臺灣臺南地方法院刑事判決
111年度易字第903號
公  訴  人  臺灣臺南地方檢察署檢察官
被      告  呂東憲



                    （另案在法務部○○○○○○○○○○○執行中）
上列被告因重利案件，經檢察官提起公訴（110年度偵字第23258
號），本院判決如下：
    主  文
呂東憲犯重利罪，共貳罪，各處有期徒刑參月，如易科罰金，均
以新臺幣壹仟元折算壹日。應執行有期徒刑伍月，如易科罰金，
以新臺幣壹仟元折算壹日。
未扣案之犯罪所得新臺幣壹萬貳仟元沒收之，於全部或一部不能
沒收或不宜執行沒收時，追徵其價額。
    事  實
一、呂東憲基於乘他人急迫貸以金錢，而取得與原本顯不相當重
    利之犯意，分別為下列犯行：
  ㈠乘詹立平因家人生病急需用錢之際，於民國109年9月21日15
    時許，在臺南市○區○○路○段00號全聯附近呂東憲駕駛之黑色
    休旅車上，借貸新臺幣（下同）3萬元予詹立平，並預扣3,0
    00元，實際交付詹立平2萬7,000元，詹立平簽立面額4萬元
    之本票作為擔保，雙方約定每週為1期，詹立平每期需支付3
    ,000元（本金及利息），共計12期，以此方式收取與原本顯
    不相當之重利（年利率計算式：9,000元÷84日×365日÷2萬7,
    000元×100％=145％，小數點以下四捨五入），呂東憲陸續取
    得利息9,000元。
  ㈡又乘梅美鸞因在越南之家人生病急迫用錢之際，於109年9月2
    4日，在臺南市某處，借貸3萬元予梅美鸞，並預扣3,000元
    ，實際交付梅美鸞2萬7,000元，梅美鸞簽立面額4萬元之本
    票作為擔保，雙方約定每週為1期，梅美鸞每期需支付3,000
    元，共計10期，以此方式收取與原本顯不相當之重利（年利
    率計算式：3,000元÷70日×365日÷2萬7,000元×100％=58％，小
    數點以下四捨五入），呂東憲取得利息3,000元。
二、案經臺南市政府警察局刑事警察大隊報告臺灣臺南地方檢察
    署檢察官偵查後提起公訴。
    理  由
一、證據能力：
   本判決下列所引用之各項證據，檢察官、被告呂東憲於本院
   準備程序時均同意作為證據，且迄至言詞辯論終結前亦未聲
   明異議（見院卷第53至55頁、第130至131頁、第155至160頁
   ），本院審酌上開證據資料作成之客觀環境及條件，均無違
   法或不當取證或其他顯不可信之情形，作為證據使用皆屬適
   當，依刑事訴訟法第159條之5之規定，均具有證據能力。
二、訊據被告固供承有收受詹立平、梅美鸞各簽立面額4萬元之
    本票，且於109年10月15日，為警搜索查扣上開本票2張等物
　　之事實，然否認有何重利之犯行，辯稱：我把我的會挪給他
    們，我提出會單作為證明，梅美鸞是店裡的小姐，他知道我
    在當會頭，我這個是民間互助會而已等語。經查：
  ㈠上開被告坦認部分，有本院109年聲搜字第1135號搜索票、臺
    南市政府警察局刑事警察大隊搜索扣押筆錄、扣押物品目錄
    表各1份在卷及扣案之本票影本2張在卷可佐（見警卷第13至
    20頁、第25、31頁），此部分之事實，首堪認定。  
　㈡被告確有乘詹立平、梅美鸞急迫貸以金錢，而取得與原本顯
    不相當之重利：
　⒈證人詹立平於警詢、偵訊均證稱：朋友介紹我向被告借錢，
    我借3萬元，實拿2萬7千元，每週要繳給被告3千元（本金加
    利息），我都有固定還款，已經還款完畢，借款當時有簽1
    張4萬元本票給被告，並約定還款完畢他會還我，但我繳完
    的時候他才告訴我本票已經被警方查扣，無法還我；我的信
    用破產，且當計程車司機，不好向銀行借錢，是為了家用，
    急需用錢所以才找被告借錢等語（見警卷第127至131頁，偵
    卷第51至52頁），且於本院審理中證述：是1個大姊介紹的
    ，我才認識被告，因為那時家裡有急用，我母親生病需要用
    錢，我信用不好無法跟銀行借款，我跟被告借款3萬元，前
    扣3千元，實拿2萬7千元，之後每個禮拜給付3千元，本利攤
    還，分12期，共計3萬6千元，已經還清等語（見院卷第131
    至140頁），核與被告供述：詹立平是分12期，總計3萬6千
    元，他都已經清償完畢等語（見警卷第9頁，院卷第155至15
    6頁）相符，堪認被告有乘詹立平因家人生病急需用錢之際
    貸以金錢。
　⒉證人梅美鸞於警詢、偵訊均證稱：我透過按摩店上班越南同
    事介紹，那時候從越南回來身上沒錢，為了照顧小孩、爸爸
    也生病急著要用錢，我借錢匯回越南讓爸爸去看醫生，我向
    被告借3萬元，實拿2萬7千元，每週還3千元，總共要還10週
    ，最後總額本金加利息是3萬元，債務我已經清償，借款當
    時被告說要簽4萬元的本票；我是外籍人士，沒有房地產不
    能直接向銀行借錢，只好向被告借錢等語（見警卷第145至1
    49頁，偵卷第75至76頁），核與被告於偵訊時供稱：（檢察
    官問：梅美鸞說109年9月24日有向你借3萬元，預扣利息3千
    元，實拿2萬7千元，約定每月〈應係每週之誤載〉還3千元，
    共10期，梅美鸞說她還清了，有無此事？）有。我有給他一
    筆錢，他也有簽本票等語（見偵卷第87頁）相符，足認被告
    有乘梅美鸞因在越南之家人生病急需用錢之際貸以金錢。至
    梅美鸞雖於本院審理時針對借款時是否預扣3千元、是否業
    已清償款項翻異前詞，改稱：我實際拿到3萬元，沒有預扣3
    千元，我沒有還完，我只繳3期9千元而已等語（見院卷第14
    2至143頁、第145至148頁、第152至155頁），然而，梅美鸞
    亦同時證述：我在警察局、地檢署做筆錄時有老實講...後
    來被告沒有繼續向我要錢，他沒有去找我等語（見院卷第15
    0至152頁、第154頁），參酌被告自陳：梅美鸞簽立的本票
    發還給我後，我撕掉了，我都沒有去找他要等情（見偵卷第
    89頁，院卷第54、156頁），倘若梅美鸞迄今尚未將款項償
    還完畢，被告豈會將扣案發還之本票予以撕毀，且嗣後均未
    再向梅美鸞追討債務？況且，被告於本院交互詰問梅美鸞時
    ，直接詢問：「你繳3期，對嗎？」，梅美鸞隨即答稱：「
    對」（見院卷第142頁），此與被告偵訊時辯稱：梅美鸞還
    我5、6期，他還欠多少我之前有記在紙上，現在找不到了等
    語（見偵卷第89頁），顯然不合，應認梅美鸞事後改口之證
    述，係附和被告之詞，不可採信。
　⒊衡諸本件係被告為警搜索扣得上開2張4萬元之本票，經警通
    知詹立平、梅美鸞詢問後查得上情，並非詹立平、梅美鸞主
    動提出告訴，有前引搜索扣押筆錄、扣押物品目錄表及證人
    詹立平、梅美鸞之警詢筆錄可憑；復觀詹立平、梅美鸞於本
    院審理所述：「被告在我艱困的時候，他願意借錢給我，雖
    然有收一點利息，但因當時我真的走投無路，我也是很感謝
    他」、「被告就是幫忙我而已，我家庭很辛苦，他會幫我」
    （見院卷第141、155頁），顯見渠等並無誣陷被告之動機及
    舉措；況被告於警詢、偵訊亦自承有貸以詹立平、梅美鸞之
    事實（見警卷第9至10頁，偵卷第87頁），益徵證人詹立平
    於偵查及審理時、證人梅美鸞於偵查中所述均係屬實，堪可
    採信。
　⒋按金錢借貸契約係屬要物契約，故利息先扣之金錢借貸，其
    貸與之本金額應以利息預扣後實際交付借用人之金額為準，
    該預扣利息部分，既未實際交付借用人，自不成立金錢借貸
    （最高法院87年度台上字第1682號號民事判決意旨參照）。
    是若貸與之金額有先預扣利息，則應先從貸與金額中扣除貸
    與人收取預扣利息之金額後，方屬其實際貸與借用人之金額
    ，再以未預扣利息之金額為基礎計算之利息，據以計算貸款
    之年利率。
　　是茲以詹立平、梅美鸞借款實際取得之金額，作為計算借款
    利率之基準，則經換算後之年利率如下：
　①犯罪事實一、㈠：借款3萬元，預扣3,000元，實際借出2萬7,0
    00元，每週為1期，每期支付3,000元，共計12期，詹立平合
    計支付3萬6,000元（即3,000元×12期＝3萬6,000元），被告
    取得利息9,000元（預扣之3,000元+6,000元 〈即3萬6,000元
    －3萬元＝6,000元〉＝9,000元），年利率為145％（計算式：9,0
    00元÷84日×365日÷2萬7,000元×100％=145％，小數點以下四捨
    五入）。
　②犯罪事實一、㈡：借款3萬元，預扣3,000元，實際借出2萬7,0
    00元，每週為1期，每期支付3,000元，共計10期，梅美鸞合
    計支付3萬元（即3,000元×10期＝3萬元），被告取得利息3,0
    00元（預扣之3,000元），年利率為58％（計算式：3,000元÷
    70日×365日÷2萬7,000元×100％=58％，小數點以下四捨五入）
    。　　　
　　上開被告約定之年利率，不僅遠高於民法第203條所定週年
    利率為5％之法定利率，及同法110年7月20日修正施行前第20
    5條所定之約定週年利率最高為20％之限制，且以民間借貸利
    息通常為月利率2、3分（即年利率24％、36％），或當舖業法
    第11條第2項所定年利率最高不得超過30％之規定，足認被告
    憑以上開年利率所收取之利息，自屬與原本不相當之高額利
    息，要無疑義。
　㈢被告雖以前詞置辯，並提出其擔任會首之互助會會單影本2張
    （見院卷第61、63頁），惟查：
　⒈證人詹立平於本院證稱：被告提出之的互助會單上並沒有我
    的名字或外號，我自己有曾經參加過合會，跟會要寫會單，
    當時是依照排的順序標得會款，會單上有我的名字及電話，
    沒有另外簽立本票，我不認為我有跟這兩張會單的會（係指
    被告提出之互助會單）等語綦詳（見院卷第136頁、第139至
    140頁），且被告亦自承：我把109年9月5日的會挪給詹立平
    ，我是以互助會收到的錢撥給詹立平2萬7,000元等語（見院
    卷第52、161頁），即使被告將其因互助會所取得之金錢貸
    以詹立平，僅能證明被告貸以詹立平之金錢來源，並不足以
    認定詹立平係該互助會之會員，是被告所辯，並非可採。
　⒉證人梅美鸞於本院證稱：被告提出之互助會單上沒有我的名
    字，我向被告借款與互助會無關，我是直接向被告借錢等語
    明確（見院卷第149至150頁），況被告復供稱：梅美鸞是店
    裡的小姐，他知道我有在當會頭，我把我的會挪給她，她的
    部分與會單沒有關係等語（見院卷第52、158、161頁），則
    被告所辯，即屬無據，難以採信。　　　　　　
　㈣綜上所述，被告所辯無非事後卸責之詞，委無足採。本件事
    證明確，被告犯行均堪認定，應依法論科。　
三、論罪科刑：
  ㈠核被告所為，均係犯刑法第344條第1項之重利罪。
　㈡被告就犯罪事實一、㈠於109年9月21日將款項貸與詹立平後，
    雖先後陸續數次向詹立平收取重利（及本金），但其係因同
    一次借貸關係，於密接之時間及相同或相近之地點陸續所為
    ，主觀上應係基於取得同一筆借款之重利之單一犯意，客觀
    上所侵害者復為同一被害人之財產法益，應包括於一行為予
    以評價，為接續犯，而僅論以一罪。
　㈢被告所為犯罪事實一、㈠、㈡所示2次重利犯行，犯意各別，行
    為互殊，應予分論併罰。
  ㈣爰審酌被告正值青年，竟不思循正途謀取財富，反利用各被
    害人需款孔急之際，貸以如犯罪事實一㈠、㈡所載之金錢，
　　所約定之利息高出法定利率甚多，藉此迅速獲取利益，不僅
    造成各被害人借款須負擔重利，更破壞社會正常金融往來秩
    序，實有不該，兼衡被告貸與各被害人之本金、重利利率、
    收取利息之額度，犯後否認犯行，被害人詹立平、梅美鸞之
    意見（見院卷第141、155頁），兼衡被告自陳高中畢業之教
    育程度，未婚、無子女，入監前在工地工作，月收入約7、8
    萬元，入監前與母親、姊姊同住，需扶養母親（見院卷第16
    3頁）等一切情狀，分別量處如主文所示之刑，並定應執行
    刑，且均諭知易科罰金之折算標準。
四、沒收：
    按犯罪所得，屬於犯罪行為人者，沒收之；於全部或一部不
    能沒收或不宜執行沒收時，追徵其價額，刑法第38條之1第1
    項前段、第3項定有明文。又按被告犯重利罪，其既係為取
    得與原本顯不相當之重利始借款予被害人，則若無法取得與
    原本顯不相當之重利，被告自不會借款予被害人，故被告所
    取得與原本顯不相當之重利自係其犯罪所得，無庸扣除當舖
    業者合法放款可收取之利息。經查：
  ㈠被告向詹立平、梅美鸞分別收取9千元、3千元之利息（合計1
    萬2千元），為其本案重利犯行之犯罪所得，未經扣案，應
    依刑法第38條之1第1項前段、第3項之規定，宣告沒收，並
    諭知於全部或一部不能沒收或不宜執行沒收時，追徵其價額
    。
  ㈡按借款人於貸款時簽發之本票、借據及所提供之證件、金融
    卡等物，既係用以供擔保，則借款人於償還借款時，被告本
    應將供擔保之票據、借據及證件等歸還予借款人，自難認係
    被告犯罪所得之物而屬被告所有（最高法院92年度台上字第
    2923號判決意旨參照），且此等供擔保用之票據、借據及證
    件、金融卡等物，亦非屬被告因犯罪所生或所得之物（最高
    法院91年度台上字第5732號、87年度台上字第334號判決意
    旨參照）。查扣案之詹立平、梅美鸞所簽立之4萬元本票各1
    張，業經檢察官於111年3月29日發還被告受領，有本院電話
    紀錄表、臺南地方檢察署扣押物沒收物受領書及臺灣臺南地
    方檢察署檢察官扣押（沒收）物品處分命令各1份附卷可稽
    （見院卷第111至115頁），且被告自陳已予撕毀（見院卷第
    54頁），復參酌上開判決意旨，上開本票並非被告因犯罪所
    生或所得之物，均無從為沒收及追徵之諭知。
據上論斷，應依刑事訴訟法第299條第1項前段，刑法第344條第1
項、第41條第1項前段、第51條第5款、第38條之1第1項前段、第
3項，刑法施行法第1條之1第1項，判決如主文。
本案經檢察官王宇承提起公訴，檢察官蘇烱峯到庭執行職務
中　　華　　民　　國　　111 　年　　11　　月　　29　　日
                  刑事第十一庭  法　官　張婉寧
以上正本證明與原本無異。
如不服本判決應於收受本判決後20日內向本院提出上訴書狀，並
應敘述具體理由。其未敘述上訴理由者，應於上訴期間屆滿後20
日內向本院補提理由書狀（均須按他造當事人之人數附繕本）「
切勿逕送上級法院」。 
　　　　　　　　　　　　　　　　書記官  蔡雅惠
中　　華　　民　　國　　111 　年　　12　　月　　2 　　日

附錄論罪科刑法條：
中華民國刑法第344條
（重利罪）
乘他人急迫、輕率、無經驗或難以求助之處境，貸以金錢或其他
物品，而取得與原本顯不相當之重利者，處3年以下有期徒刑、
拘役或科或併科30萬元以下罰金。
前項重利，包括手續費、保管費、違約金及其他與借貸相關之費
用。